臺灣臺中地方法院民事判決　　　　　　　 95年度婚字第955號
原　　　告
即反訴被告　甲○○　　臺台中縣.
訴訟代理人　廖志祥律師
複代理人　　丙○○
被　　　告
即反訴原告　乙○○
訴訟代理人　陳居亮律師
上列當事人間請求履行同居等事件，本院於民國九十六年三月十
二日言詞辯論終結，判決如下：
    主  　  文
原告之訴駁回。
訴訟費用由原告負擔。
准反訴原告與反訴被告離婚。
對於兩造所生未成年子女丁○○（男、民國○○○年○月○○○
日生）權利義務之行使或負擔，由反訴被告任之。
反訴原告得依附表所示時間、方式與未成年子女丁○○探視、會
面。
反訴原告其餘之訴及假執行聲請均駁回。
反訴訴訟費用由反訴被告負擔新臺幣參仟元，餘由反訴原告負擔
。
    事實及理由
甲、程序部分：
    按婚姻無效、確認婚姻成立或不成立、撤銷婚姻、離婚或夫
    妻同居之訴，得合併提起，或於第一審或第二審言詞辯論終
    結前，為訴之變更、追加或提起反訴，民事訴訟法第五百七
    十二條第一項定有明文。本件被告（即反訴原告）於本院審
    理中（民國九十五年十月二日）提起反訴，請求依民法第一
    千零五十二條第一項第三款、第四款及第二項規定，判決准
    予原告（即反訴被告）與反訴原告離婚，併附帶請求慰撫金
    及酌定未成年子女親權，揆諸上開說明，核無不合，應予准
    許，合先敘明。
乙、實體部分：
  壹、本訴部分：
    一、原告主張：
    （一）兩造於九十一年十二月一日結婚，並育有未成年子女
          丁○○（男、○○○年○月○○○日生）一人，婚後
          雖因養育丁○○之問題，雙方偶有爭執，惟夫妻感情
          尚稱融洽。然於九十四年八月七日，兩造又因子女教
          養問題發生口角，被告不知為何持刀，原告出於保護
          自身及被告之想法下，將被告所持之刀子奪下，過程
          中不慎造成被告身體受傷，被告即以原告對其施暴為
          由，向鈞院聲請核發保護令，經鈞院發給九十四年度
          家護字第一一二一號通常保護令，期限自九十四年十
          一月三十日至九十五年三月三十日止。原告自上開保
          護令期限屆滿後，多次請求被告返家，被告皆置之不
          理，顯然違背同居義務，為此爰依民法第一千零零一
          條規定請求被告應與原告同居。並聲明：被告應與原
          告同居。
    （二）對被告抗辯之陳述：兩造於九十四年八月七日中午在
          住處發生之衝突，僅係偶發事件，原告決非蓄意傷害
          ，更無虐待被告之意思；原告顧慮兩造情誼尚存，婚
          姻應有繼續維持圓滿之可能，始訴請被告履行同居，
          絕非作為將來提起離婚判決之準備。又被告雖罹患精
          神官能症及重度憂鬱症，然病發時間係生產之後，故
          是否為產後憂鬱症尚非無疑；另因被告投保甚多保險
          ，保險費給付吃緊，故亦可能係經濟因素造成被告憂
          鬱症。至於被告所提診斷證明書均係上開衝突發生之
          後委由醫生開具，病因亦由被告所自述，原告否認被
          告病因係原告及原告家屬所致。
      二、被告則以：原告在被告懷孕時即有外遇，兩造相處並
          不和睦。兩造於九十四年八月七日發生衝突時，被告
          並未持任何刀械，被告所受傷害係因原告以徒手毆打
          且將被告強壓在地所致。被告因不堪原告及其父母所
          為之虐待，而長期罹患精官能症及重度憂鬱症，期間
          甚至企圖服藥自殺。原告明知被告患有憂鬱症，猶對
          被告施暴，致使被告身體受有傷害且憂鬱症病情加重
          ；嗣於通常保護令審理及傷害案件偵查期間，兩造每
          次之接觸互動，均使被告之憂鬱症病情更為加重，直
          至被告委託代理人出庭而未再與原告接觸後，被告之
          病情始得控制且漸趨穩定。故在被告精神病痊癒之前
          ，原告應讓被告在娘家靜養，不應要求被告搬回與原
          告同居而加重病情。被告在娘家靜養期間，原告從未
          曾對被告表示過歉意或任何善待被告之意，而是不聞
          不問，原告訴請履行同居之目的，應是作為將來請求
          離婚之準備，並非有悔過之意等語，資為抗辯。並聲
          明：原告之訴駁回。
  貳、反訴部分：
　  一、反訴原告主張：
    （一）兩造於九十一年十二月一日結婚，婚後與反訴被告之
          父母同住。自○○○年○月○○○日兩造之子丁○○
          出生後，反訴被告及其父母經常為了家務事（包括照
          料幼子之事）或公司工廠之事而責難、辱罵反訴原告
          ，導致兩造相處不睦，時生爭吵，爭吵過程中反訴被
          告常會出手毆打反訴原告，致使反訴原告罹患精神官
          能症及憂鬱症。嗣於九十四年八月七日中午十二時許
          ，兩造因餵食幼子服藥之事而發生口角，反訴被告即
          出手毆打反訴原告，致反訴原告受有上唇一公分擦傷
          及腫脹、下唇零點五公分擦傷、左手背四乘三公分挫
          傷等傷害；由於反訴被告執意外出，反訴原告乃憤而
          持掃把敲打反訴被告公司之車輛，反訴被告為奪取掃
          把，與反訴原告互相拉扯，並將反訴原告強壓在地，
          且以手機打電話至反訴原告家，揚言要將反訴原告打
          死云云，為此反訴原告提出保護令之聲請，經鈞院核
          發九十四年度暫家護字第八００號暫時保護令及九十
          四年度家護字第一一二一號通常保護令在案。在保護
          令事件審理過程中，反訴被告曾至反訴原告娘家，揚
          言要潑灑汽油放火燒掉房子云云，反訴原告無法承受
          反訴被告惡言惡語之態度，因而自九十四年十月二十
          八日起至同年十一月四日憂鬱症發病住院；其後反訴
          原告對反訴被告提出傷害告訴，於偵查期間，反訴被
          告對反訴原告惡言相向又帶有恐嚇意味之行止，致令
          反訴原告無法承受壓力而服藥自殺，幸經送醫急救而
          未果。反訴被告及其父母之行為，已使反訴原告受有
          不堪同居之虐待，爰依民法第一千零五十二條第一項
          第三款、第四款及第二項規定訴請准予兩造離婚，併
          請求兩造未成年子女丁○○權利義務由兩造共同行使
          負擔。
    （二）反訴原告於婚前之生活一切正常，婚後因反訴被告外
          遇及不堪反訴被告身體上與精神上之虐待，而罹患憂
          鬱症，惟反訴被告不思體恤，反而一再對反訴原告施
          壓及辱罵，致使反訴原告病情日益加重，此等結果之
          發生係可歸責於反訴被告及其父母，為此依民法第一
          千零五十六條規定，請求反訴被告應給付反訴原告非
          財產上損害賠償新臺幣（下同）五十萬元。另由於反
          訴原告憂鬱症病情日益加重，目前已無法工作，完全
          依靠娘家資助，而名下復無多餘財產，爰依民法第一
          千零五十七條規定，請求反訴被告應給付反訴原告贍
          養費一百五十萬元等語。並聲明：(一)如主文第三項
          所示；(二)反訴被告應給付反訴原告二百萬元，及自
          反訴起訴狀繕本送達翌日起至清償日止按年息百分之
          五計算之利息。（三）第二項聲明反訴原告願供擔保
          請准宣告假執行。（四）兩造所生未成年子女丁○○
          權利義務由兩造共同行使負擔。
    二、反訴被告則以：
    （一）反訴被告確實係因自衛緣故致反訴原告遭受傷害，雖
          反訴原告曾提出刑事傷害告訴，惟經反訴原告宥恕後
          撤回傷害告訴，除此之外，兩造即無發生過任何肢體
          衝突。至於反訴原告稱反訴被告及反訴被告父母對其
          責難、恐嚇、辱罵等精神虐待，反訴被告至反訴原告
          娘家揚言潑灑汽油敦火燒掉房子云云，反訴被告均否
          認，反訴原告提出診斷證明書所載病因部份均係反訴
          原告所自述，況且兩造發生前揭肢體衝突之後，反訴
          原告隨即搬回娘家居住，然依反訴原告提出之診斷證
          明書顯示其精神疾病有日趨嚴重情形，益證反訴原告
          精神官能症或憂鬱症等精神疾病之病因非來自反訴被
          告及反訴被告父母。是不得僅以反訴原告片面之詞或
          偶發之肢體衝突，遽認反訴原告受有反訴被告及反訴
          被告父母不堪同居之虐待或兩造婚姻有難以維持婚姻
          之重大事由。
    （二）兩造結婚之後，反訴原告亟思在外就職，經常無理取
          鬧，平時則鮮少做家事，對於子女亦少有照顧，均由
          反訴被告及反訴被告父母照顧，九十四年八月七日兩
          造發生爭執即肇因反訴原告對於小孩疏於照顧，況且
          反訴原告亦自承因憤怒而持掃把敲打反訴被告公司之
          車輛等情，是反訴原告對於兩造婚姻之維持難謂無過
          失。再者，反訴原告於上開爭執發生之後返回娘家居
          住，並自行在外就職，顯然反訴原告並未因罹患精神
          疾病而無法謀職，況且反訴原告各類壽險投保甚多，
          每月應繳保費高達二、三萬元之譜，若為生活困難，
          豈能繳交如此鉅額保費？
    （三）若鈞院審認反訴原告之訴有理由，反訴被告依法請求
          酌定對於兩造未成年之子丁○○之權利義務由反訴被
          告行使或負擔。蓋反訴原告對子女缺乏耐心，目前精
          神狀況並不適宜對丁○○提供適當照顧，且丁○○自
          出生後即在反訴被告家中生活，均係反訴被告及其父
          母共同照顧，是由反訴被告保護教養未成年之丁○○
          ，符合其最佳利益等語，資為抗辯。並聲明：（一）
          駁回反訴原告之訴。（二）若認反訴原告之訴有理由
          ，反訴被告願供擔保請准免為假執行，並附帶請求對
          於兩造所生未成年子女丁○○權利義務由反訴被告行
          使或負擔。
  參、經本院與兩造協議整理爭點及簡化如次：
    一、兩造不爭執之事實：
    （一）兩造於九十一年十二月一日結婚，婚姻關係仍存續中
          ，婚後兩造與原告即反訴被告父母同住一住，育有未
          成年子女丁○○一人。
    （二）兩造於九十四年八月七日中午在臺中縣太平市○○路
          ○段一三二巷四八號住處發生衝突，被告身體受有傷
          害，經本院於九十四年十一月三十日核發九十四年度
          家護字第一一二一號通常保護令，有效期限四月。上
          開保護令審理時，兩造均有到庭。
    （三）被告即反訴原告於九十四年十二月九日對原告即反訴
          被告提出傷害告訴，兩造均親自出庭，嗣經臺中地方
          法院檢察署於九十五年三月七日因被告即反訴原告撤
          回告訴而為不起訴處分。
    （四）兩造自九十四年八月七日分居迄今。
    二、爭點之所在：
    （一）本訴部分：
          被告是否有不能同居之正當理由？
    （二）反訴部分：
    　　1.反訴原告有無受反訴被告不堪同居之虐待？
     　 2.反訴原告有無受反訴被告之父不堪同居之虐待？
     　 3.兩造間有無難以維持婚姻之重大事由？
        4.反訴原告請求給付非財產上損害賠償五十萬元是否有
          理由？
        5.反訴原告請求贍養費一百五十萬元是否有理由？
  肆、得心證之理由：
    一、本訴部分：
        按夫妻互負同居之義務。但有不能同居之正當理由者，
        不在此限，民法第一千零零一條定有明文。且依民法第
        一千零一條但書規定，夫妻如有不能同居之正當理由時
        ，不負同居義務。所謂正當理由，民法未加以規定，學
        說上認係指按情形要求同居為不合理或有不堪同居或不
        宜同居之事由而言。因此夫妻之一方提起履行同居義務
        之訴，以他方無履行同居之事實，且無正當理由不能同
        居為要件。而所謂有不能同居之正當理由，並不限於夫
        妻之一方有經常或慣行毆打他方之情形，即其精神受虐
        待而不堪同居，或一方之行為使他方心生畏懼致不敢同
        居者，亦為不能同居之正當理由（最高法院七十七年度
        臺上字第一五八號判決意旨參照）。本件被告對於未履
        行同居義務一節雖不爭執，然抗辯其有正當理由。則本
        件爭點應在於被告抗辯之事實，是否構成不能同居之正
        當理由？茲析述如下：
    （一）被告抗辯稱：原告於被告懷孕時發生外遇，導致兩造
          感情不和諧，時有爭吵，嗣於九十四年八月七日兩造
          再度發生爭執，原告竟動手毆打被告成傷，被告因而
          返回娘家居住，期間原告曾至被告娘家揚言要潑灑汽
          油放火燒掉房子，被告有不履行同居之正當理由等語
          ，並提驗傷診斷影本一紙為證。原告則認兩造九十四
          年八月七日之衝突係偶發事件，非其蓄意所為之不法
          侵害，並否認有至被告娘家恫嚇云云。
    （二）證人即被告之弟戊○○到庭證述略以：被告曾經因為
          原告被仙人跳而自殺等語；證人即被告之母己○○亦
          到庭證述略以：在被告懷孕的時候，原告還跟有夫之
          婦發生外遇，後來用金錢解決，那時兩造感情就產生
          裂痕等語（均參照本院九十五年十月十九日言詞辯論
          筆錄），經核證人戊○○、己○○所述內容一致且與
          被告抗辯相符，其等證詞應堪採信。足見被告離家並
          非毫無理由。
    （三）證人即原告之母辛○○於本院九十五年度家護字抗第
          一三號通常保護令事件抗告審審理時到庭證述略以：
          在九十四年八月七日之前其未曾聽過兩造互相辱罵或
          毆打的事，但有聽兩造口角，有時很大聲，但是聽不
          清楚內容是什麼等語（上開保護令抗告事件本院九十
          五年三月十四日訊問筆錄參照）；嗣於本件審理時證
          人辛○○則證述略以：兩造平日相處狀況不錯，有時
          會一同出遊，其感覺兩造感情不錯等語（本院九十五
          年十月十九日言詞辯論筆錄參照）；惟證人即原告之
          妹庚○○於本院九十四年度家護字第一一二一號通常
          保護令事件調時時到庭證述略以：兩造常常吵架，雖
          未看過兩造發生肢體衝突，但會互相對罵等語（上開
          保護令事件本院九十四年十一月七日訊問筆錄參照）
          。經核證人辛○○前後所為證述不一，應以其於上開
          保護令事件中所為與證人庚○○所述相符之證詞較可
          採，至其於本件審理期日所為證言顯係避重就輕之詞
          ，委無足取。另證人即原告鄰居張賴明月雖到庭結證
          略以：其經常到原告家中走動，不曾見過兩造吵架等
          語（詳見本院九十五年十月十九日言詞辯論筆錄），
          然觀之證人張賴明月與原告家庭雖常有互動，畢竟非
          兩造之親屬，復未與兩造共同居住生活，尚無法窺見
          兩造婚姻生活之全貌，其證詞自難執為有利原告之認
          定。據此堪認兩造婚後感情並不和睦，經常因故發生
          爭吵至明。
    （四）嗣於九十四年八月七日被告遭受原告肢體暴力，聲請
          本院核發保護令，經本院於九十四年十一月三十日以
          九十四年度家護字第一一二一號核發通常保護令在案
          ，此有兩造提出之本院九十四年度家護字第一一二一
          號民事通常保護令影本一份在卷可查，並經本院依職
          權調閱上開卷宗核閱屬實。再原告曾至被告娘家恫嚇
          之事實，亦據證人己○○到院證述屬實，其證稱：「
          原告即反訴被告曾經說要到我們家中潑汽油，說要文
          要武沒有關係，這些我家中的師傅都有聽到」等語（
          詳見本院九十五年十月十九日言詞辯論筆錄）。綜上
          各情，參互以觀，被告係因原告之不法侵害行為而與
          原告分居，並非無故離家，則被告上開抗辯，自屬可
          採。
    （五）末按夫妻之結合、相處，應立於平等地位，相互維持
          人格之尊嚴。本件兩造感情已因原告曾有外遇而產生
          嫌隙，嗣原告於兩造發生爭執時，竟動手毆打被告，
          被告因而返回娘家居住，期間未見原告有何積極挽回
          被告之行為，反而恫嚇被告娘家，應認原告所為已足
          以妨礙兩造間最親密之家庭生活關係，致被告無法解
          消其對婚姻產生之精神上痛苦與其對於未來婚姻生活
          之疑懼，則被告執此拒絕返家履行同居義務，自應認
          有正當理由。從而，原告請求被告應履行同居之義務
          ，難認有理由，應予駁回。
    二、反訴部分：
    （一）離婚部分：
        1.反訴原告主張，兩造婚姻存續間，彼此相處不和諧，
          反訴被告曾有外遇，嗣於九十四年八月七日在臺中縣
          太平市○○路○段一三二巷四八號住處，因反訴被告
          要求反訴原告餵小孩吃藥，而反訴原告未立即為之，
          反訴被告竟徒手毆打反訴原告，致反訴原告受有上唇
          一公分擦傷及腫脹、下唇零點五公分擦傷、左手背四
          乘三公分挫傷等傷害，對於反訴原告實施身體上之不
          法侵害行為，經本院於九十四年十一月三十日以九十
          四年度家護字第一一二一號核發通常保護令在案，反
          訴原告因而返回娘家居住迄今，期間反訴被告又至反
          訴原告娘家揚言潑灑汽油放火燒掉房子等情，業據反
          訴原告提出驗傷診斷書、上開保護令、警局處理家庭
          暴力案件通報表暨現場報告表均影本各一份為證，並
          經本院依職權調取上開保護令卷宗，核閱無訛；復據
          證人即反訴原告之弟戊○○到庭證稱：「當初是原告
          即反訴被告家人打電話到我們家，當時電話是我母親
          己○○接電話，他們說被告即反訴原告被打，我就和
          我哥哥趕過去，過去的時候，我看到我姊姊倒在地上
          ，當時原告家人已經報警，警察有到場處理。我姊姊
          曾經因為原告甲○○被仙人跳而自殺」等語；又證人
          即反訴原告之母己○○亦到庭證稱：「我女兒在證券
          公司五、六年一切都很正常，嫁到原告家中，原告他
          們家人不疼惜，甚至在被告懷孕的時候，原告還跟有
          夫之婦發生外遇，後來用金錢解決，那時兩造感情就
          產生裂痕，而且原告家人還時常打電話到我們家中，
          要我們要好好管教被告，說被告偷拿家中紙板去賣，
          他們有二十幾支攝影機為證，他們說我女兒這樣讓他
          們很沒有面子。賣紙錢的錢一百元也都有交給原告的
          母親，原告的父親也曾經掌摑過我女兒。他們家人一
          星期都打了兩、三次電話給我，要我管教女兒。而且
          原告即反訴被告曾經說要到我們家中潑汽油，說要文
          要武沒有關係，這些我家中的師傅都有聽到」等語（
          均見本院九十五年十月十九日言詞辯論筆錄）；另證
          人即反訴被告之妹庚○○於上開保護令事件審理時到
          庭證稱：「我雖然出嫁，但是每天回娘家幫父親工作
          。所以對兩造日常互動有些瞭解。兩造常常吵架，聲
          請人（即反訴原告）比較大聲，相對人（即反訴被告
          ）不太回她，但是聲請人就一直煩，我覺得他們互動
          不好」「（兩造是否發生過互罵的情形？）會」「聲
          請人有憂鬱症的傾向，不做家事，不照顧小孩，因此
          與家人互動不好」等語（詳見上開保護令事件本院九
          十四年十一月七日訊問筆錄））。按證人為不可代替
          之證據方法，如果確係在場聞見待證事實，而其證述
          又非虛偽者，縱令證人與當事人有親屬、親戚或其他
          利害關係，其證言亦非不可採信（最高法院五十三年
          臺上字第二六七三號判例意旨參照）。又證人為當事
          人四親等內之血親或三親等內之姻親者，依民事訴訟
          法第三百零七條第一項第一款之規定，僅該證人得拒
          絕證言而已，非謂其無證人能力，所為證言法院應不
          予斟酌，事實審法院本其取捨證據之職權，依自由心
          證，認此項證人之證言為可採予以採取，不得謂為違
          法（最高法院四十年臺上字第一一九二號判例意旨參
          照）。查證人戊○○為反訴原告之弟，證人己○○為
          反訴原告之母，證人庚○○為反訴被告之妹，與兩造
          關係均至為密切，就兩造間日常生活相處上之衝突及
          爭執情形所為證詞，無從以其他證據方法代替，故證
          人戊○○、己○○、庚○○在本院審理中未拒絕陳述
          ，出於自由意志就其等所見所聞事實據以陳述之證言
          自有證據能力。且證人戊○○、己○○、庚○○等所
          為之證述，大致相符，並無矛盾，是其等之證詞應非
          虛偽。綜上，堪認反訴原告上開主張為真實。反訴被
          告雖抗辯稱，當日係偶發衝突，且係因反訴原告持刀
          有不明意圖，其基於自衛奪刀，過程中致反訴原告受
          傷云云，惟觀之前揭證人所述兩造相處情形及反訴被
          告曾恫嚇反訴原告娘家等情，應認非偶發事件，況上
          開保護令事件抗告審九十五年度家護抗字第一三號裁
          定業以反訴被告未能證明反訴原告有持刀傷害反訴被
          告之行為，致反訴被告為自衛而搶刀情事為由，駁回
          反訴被告之抗告，反訴被告所辯委無可採。
        2.反訴原告另主張其因經常遭受反訴被告及其父母之責
          難、辱罵，致罹患憂鬱症等語，並提出診斷證明書六
          紙、病歷一份（均影本）為證，為反訴被告所否認。
          查，反訴原告所提出之診斷證明書及病歷固可證明反
          訴原告確實患有憂鬱症等精神疾病，惟其病因則為反
          訴原告所自述，係與反訴被告不睦，常爭吵、被打以
          致，而反訴原告病歷則記載「工作與帶小孩之間的抉
          擇」，均不足以證明反訴原告精神病之成因係由於反
          訴被告或其父母之行為所致，自難認反訴原告此部分
          之主張為可採。
        3.按民法第一千零五十二條第二項所稱「有前項以外之
          重大事由，難以維持婚姻者」，乃抽象的、概括的離
          婚事由，係民法親屬編於七十四年修正時，為因應實
          際需要，參酌各國立法例，導入破綻主義思想所增設
          。但其事由應由夫妻之一方負責者，僅他方得請求離
          婚，是其所採者為消極破綻主義精神，而非積極破綻
          主義。關於是否為難以維持婚姻之重大事由，其判斷
          標準為婚姻是否已生破綻而無回復之希望。而婚姻是
          否已生破綻而無回復之希望，則應依客觀的標準，即
          難以維持婚姻之事實，是否已達於倘處於同一境況，
          任何人均將喪失維持婚姻意欲之程度而定。至於同條
          但書所規定「難以維持婚姻之重大事由應由夫妻之一
          方負責者，僅他方得請求離婚」，乃因如肯定有責配
          偶之離婚請求，無異承認恣意離婚，破壞婚姻秩序，
          且有背於道義，尤其違反自己清白 (clean hands)之
          法理，有欠公允，同時亦與國民之法感情及倫理觀念
          不合，因而採消極破綻主義。然若夫妻雙方均為有責
          時，則應衡量比較雙方之有責程度，而許責任較輕之
          一方向應負主要責任之他方請求離婚，以符合公平（
          最高法院九十四年臺上字第二０五五九號判決意旨、
          、九十五年度第五次民事庭會議決議參照）。
        4.次按婚姻生活目的之達成包括五個重要的層面，包括
          有生物層面、經濟層面、社會層面、心理層面、哲學
          層面等。其中生物層面是構成婚姻之最原始條件，包
          含兩性的互相吸引、性需求、繁衍子孫、延續後代的
          目的；經濟層面即一般人所謂的經濟基礎，包含經濟
          生產力、財產的多寡、收支的分配與應用、食衣住行
          的滿足等；社會層面部分，在過去社會中講究『門當
          戶對』，現今包括家庭背景相似、共同的宗教信仰與
          活動、社經地位的適配等以維持家庭的社會地位、個
          人顏面和自尊；心理層面指婚姻的基礎，即「彼此相
          愛，心理相互滿足」，亦謂雙方志趣相投、態度相悅
          、性格相近或條件相似，及日久生情等諸多因素，造
          成彼此相愛，獲得情緒上的支持，相互的關懷與尊重
          及彼此信任與依靠等需求；哲學層面在兩人相愛的基
          礎上，兩人之間存在著一種共同的人生觀、人生理想
          、價值觀及個人與婚姻生活的成長與現實程度等，此
          為我國學者張春興教授所提出之『婚姻五經論』之內
          涵。綜而論之，一段美滿之婚姻與家庭生活，勢必夫
          妻雙方就上開欲達成婚姻目的之五個層面均需兼顧且
          協力完成，倘於婚姻目的達成之五個層面中，夫妻雙
          方或一方於某一個層面上有所欠缺，婚姻及家庭生活
          顯然已產生破綻，夫妻間情感必然失和，倘彼此又無
          法協力彌補或消弭該婚姻及家庭生活破綻，或故以消
          極不理性方式、態度對待他方，則夫妻可能同床異夢
          ，彼此吸引力減少，逐漸沒有凝聚情感及進行溝通，
          雙方以冷漠的疏遠來替代夫妻間應有的濃厚感情，致
          彼此終將走上結束婚姻一途。
        5.本件兩造婚後因價值觀、個性之差異，屢因家務處理
          、子女照顧及婚姻生活而生爭執，彼此間並無良好之
          協商、溝通，致雙方之夫妻情愛及互信互諒之基礎深
          受影響，日積月累後，兩造之婚姻和諧嚴重遭破壞，
          夫妻情感日漸疏離，彼此間已至無法繼續生活之地步
          ，顯然兩造間婚姻已生重大破綻且具有難以繼續維持
          之事由，至為灼然。
        6.綜上所述，兩造結婚後，因家庭生活中所產生之各項
          爭執與齟齬，漸難保持婚姻及家庭生活之圓滿；反訴
          被告則明知夫妻情感已失和，且婚姻問題日漸嚴重，
          及反訴原告罹患憂鬱症等精神疾病，但竟對反訴原告
          施以肢體暴力，造成反訴原告之傷害，導致兩造已不
          睦之感情更是雪上加霜，實難認反訴被告主觀上仍有
          維繫兩造之和諧。本院審酌認雙方於夫妻情感嚴重失
          和後，彼此對他方心中均存有芥蒂，又均未能積極有
          效與他方溝通，致兩造分居兩地達一年餘，夫妻間無
          從保持共同生活之圓滿、安全及幸福。究其主要原因
          ，係兩造無論分居前或後，已有種種不滿，隔閡已深
          ，宛如兩個個體分別存在，兩造因相處、溝通、性格
          、價值觀之差異而發生障礙，致兩造間徒有夫妻之名
          ，而無夫妻之實，且參諸雙方生活之全盤情況而觀察
          ，再斟酌婚姻關係中經常爭執及處理衝突之模式、生
          活態度、性格、分居原因及其時間、雙方關係等綜合
          考量，應認兩造間存有難以維持婚姻之重大事由，已
          令兩造之婚姻於客觀上產生破綻，致任何人處於同一
          情況下，均不願繼續維持婚姻生活，且此項重大事由
          ，應係可歸責於兩造。從而，反訴原告依民法第一千
          零五十二條第二項之規定，訴請判決兩造離婚，洵屬
          有據，應予准許。
        7.末按離婚之訴為形成之訴，訴訟標的依通說為形成權
          即離婚事由之存否，於同一當事人主張多項離婚原因
          時，如法院認其中一項為有理由，對於當事人之其他
          主張即無須審酌。本件反訴原告主張離婚之原因雖有
          民法第一千零五十二條第一項第三款、第四款及第二
          項其他重大事由，惟其請求本院擇一為原告勝訴判決
          ，則本院既已依民法第一千零五十二條第二項之規定
          准予兩造離婚，則對於反訴原告之其他主張，自無審
          究之必要，附此敘明。
      (二)關於非財產上損害賠償暨贍養費部分：
        1.按夫妻之一方，因判決離婚而受有損害者，得向有過
          失之他方，請求賠償。前開情形，雖非財產上之損害
          ，受害人亦得請求賠償相當之金額。但以受害人無過
          失者為限，民法第一千五十六條第一、二項定有明文
          。次按夫妻無過失之一方，因判決離婚而陷於生活困
          難者，他方縱無過失，亦應給相當之贍養費，同法第
          一千零五十七條亦定有明文。
        2.準此以觀，請求判決離婚之非財產損害賠償暨贍養費
          之請求權人，必須有權請求判決離婚及以對於婚姻之
          破裂無責之人為限。據前論述，本件判決離婚係可歸
          責於兩造所致，是反訴原告既非無過失之配偶，揆諸
          前開說明，自不得依前揭法律規定請求非財產上損害
          賠償或贍養費。是反訴原告依前揭法律規定請求被告
          給付非財產上之損害暨贍養費合計二百萬元，及自反
          訴起訴狀繕本送達翌日起至清償日止，按年息百分之
          五計算之利息，於法自有未合，均應予駁回。反訴原
          告另就上開請求，聲請供擔保為假執行，然其訴暨經
          駁回，則假執行之聲請亦失所附麗，自應駁回。
    （三）關於未成年子女權利義務之行使負擔（即親權）部分
          ：
        1.兩造於本院判決離婚前即處於分居狀態，雙方實際上
          係分隔在兩地，事實上就親權之行使或負擔，不可能
          共同監護。是以，未成年子女之親權由雙方共同行使
          或負擔，已屬不可能，且不利於子女。因此本件勢必
          選擇『最小傷害替代方案（the least detrimental
          alternative）』（請參閱Steven1.Pfeiffer著，Chi
          -ldren and Divorce Access/Visitati on Arrange
          -ments），在未成年子女成長過程中，由子女依附對
          象的一方行使或負擔親權，以維護未成年子女之利益
          。
        2.次按所謂監護（即親權），除生活保持外，尚包括子
          女之教育、身心之健全發展及培養倫理道德等習性在
          內，應就兩造之職業、經濟狀況、保護教養能力及其
          子女之多寡等一切情況，通盤加以考慮，最高法院曾
          著有六十九年臺上字第二五九七號判例可資參照。基
          上，酌定對於未成年子女權利義務之行使或負擔，自
          應以子女之最佳利益為原則，除斟酌父母兩造之經濟
          能力、子女之意願外，並應兼顧父母智識程度、職業
          、人格、品性、健康、將來環境、保護教養能力、親
          子關係及以往照顧子女之態度，及教養現狀等一切情
          狀，『通盤加綜合考量』，以符維護子女身心健康，
          促進子女正常發展，保障子女福利之目的，並非僅以
          經濟能力之強弱決定親權之歸屬。
        3.又夫妻離婚者，對於未成年子女權利義務之行使或負
          擔，依協議由一方或雙方共同任之；未為協議或協議
          不成者，法院得依夫妻之一方、主管機關、社會福利
          機構或其他利害關係人之請求或依職權酌定之，民法
          第一千零五十五條第一項定有明文。又法院為民法第
          一千零五十五條裁判時，應依子女最佳利益，審酌一
          切情狀，參考社工人員之訪視報告，尤應注意左列事
          項：(1)子女之年齡、性別、人數及健康情形。(2)子女
          之意願及人格發展之需要。(3)父母之年齡、職業、品
          性、健康情形、經濟能力及生活狀況。(4)父母保護、
          教養子女之意願及態度。(5)父母子女間或未成年子女
          與其他共同生活之人間之感情狀況。民法第一千零五
          十五條之一亦有明文。
        4.經查：兩造婚後育有未成年子女丁○○一人，惟兩造
          於本件審理終結前，對於兩造未成年子女權利義務之
          行使負擔，未協議由一方或雙方共同任親權人，本院
          自得依兩造之聲請酌定之。本件經依職權函請主管機
          關臺中縣政府社會局及財團法人臺灣兒童暨家庭扶助
          基金會臺中分事務所就兩造離婚後子女權利義務行使
          負擔提出訪視調查報告，其中就反訴被告部分，臺中
          縣政府社會局訪視結果略以：(1)健康狀況：案父（即
          反訴被告）的生心理都正常，案祖母也僅五十歲，在
          精神、體力上要照顧案主都沒有問題．(2)職業與經濟
          能力：案父退伍後就在自家的工廠工作，每月領固定
          的親資三萬元左右，足以擔負案父自己與案主（即丁○○）的生活費用，且工廠營收也不錯，每年都有五
          至十萬元的年終獎金可以領取。(3)親職能力：案家成
          員的親職功能沒有問題，提供案主良好的生活品質。
          (4)實際生活教養概況：案父讓案主到鄰近幼稚園唸書
          ，讓案主與同儕多加互動，而案主確實迅速發展語言
          能力，案祖母表示案主的生理發展一切正常，另外案
          主也不特別依附誰，跟家庭中的每個人的互動關係都
          好。(5)評估：案父的經濟能力足以獨自撫養案主，並
          針對案主需求安排幼托教育，又有長輩協助教養案主
          ，讓案主在適切的環境下成長，且生活適應上都沒有
          問題，案家環境又單純，隨時有成人看顧案主行動，
          沒有危險的顧慮，案主應可繼續留在熟悉的環境下成
          長等語，此有臺中縣政府九十六年二月十三日府社工
          字第０九六００四七四五七號函文暨所附之訪視報告
          在卷可稽。就反訴原告部分，財團法人臺灣兒童暨家
          庭扶助基金會函覆略以：案母（即反訴原告）表示，
          本案只希望與案父離婚，並未請求法院處理有關案主
          親權部分，所以針對案主的親權部分，案母沒有意見
          ，希望與案父共同監護即可，故無法訪視等語，此有
          該基金會九十六年一月十一日（九五）台童中扶字第
          ０二０號函文在卷可稽。
        5.綜上各情，參互以觀，兩造子女丁○○正值人格成長
          及生活習性養成之重要階段，在在需要親人付出關心
          與照顧，依上開訪視調查報告，反訴被告在經濟條件
          、親友支援、子女之情感依附需求、管教方式、教育
          提供、居住穩定性等方面均足以提供子女成長所需，
          且基於以往之照顧經驗上，未成年子女多由反訴被告
          家人負擔照顧責任，經由反訴被告之親情、指導、交
          流、教養等行為，持續滿足子女在人格成長上、物質
          上的需要，實則反訴被告已擔任子女『主要養育者』
          角色。是以，如非反訴原告所能提供之教養環境與條
          件較優於反訴被告，實不宜更動子女原有之生活環境
          與模式，以免子女適應不良，而有不利於子女之情事
          發生。從而，本院依據民法第一千零五十五條之一各
          款所示，斟酌兩造所生子女最佳利益，並參酌前開訪
          視報告，認未成年子女丁○○長期以來多由反訴被告
          家人照顧，且反訴被告對於丁○○亦無不當教養之情
          事，則仍應維持未成年子女原有之生活環境為宜。爰
          裁定如主文第四項所示。
    （四）關於未任親權一方與子女會面交往部分：
          按夫妻離婚者，法院得依請求或依職權，為未行使或
          負擔權利義務之一方酌定其與未成年子女會面交往之
          方式及期間，民法第一千零五十五條第五項前段定有
          明文；法院依民法第一千零五十五條之規定，為酌定
          、改定或變更時，得命交付子女、未行使或負擔權利
          義務之一方與未成年子女會面交往之方式與期間，非
          訟事件法第一百二十七條第一項亦有規定。是本院審
          酌夫妻雙方雖已仳離，然為未成年子女身心之健全成
          長，彌補其因父母離婚所招致之不幸，並兼顧未任權
          利義務行使負擔之一方與子女之親子關係，現行民法
          就未行使負擔權利義務之一方與未成年子女之會面交
          往定有明文，已如前述。又會面交往乃基於親子關係
          所衍生之自然權利（外國立法例有稱之為訪問權者）
          ，因其不僅是為父母之權利，更為未成子女之權利，
          亦應以子女之最佳利益為考量，同時會面交往之規定
          ，使未取得成年子女權利義務行使或負擔之一方，於
          離婚後仍繼續與其子女接觸連繫，是會面交住之實施
          為繼續性之事實狀態。本院雖判由反訴被告（即原告
          ）行使負擔子女丁○○之權利義務，惟因母子天性，
          天下皆同，本院為免丁○○由反訴被告保護教養而將
          對反訴原告（即被告）感到陌生，甚至排斥，致有剝
          奪反訴原告之母愛之虞，及兼顧丁○○人格之正常發
          展，並滿足親子孺慕之情，經參考前開訪視報告，認
          反訴被告應依如附表所示方式及時間，協助反訴原告
          與子女丁○○會面交往為妥適，爰依職權判決如主文
          第五項所示。此外，兩造均須遵守本判決附表之指示
          ，並盡力協調及幫助會面交往之進行，以期給予子女
          丁○○最佳之成長環境，否則反訴被告得請求限制或
          禁止反訴原告會面交往，反訴原告亦得請求變更親權
          人。
  伍、本件係依民事訴訟法第二百七十一條之一準用同法第二百
      七十條之一第一項第三款規定，整理並協議簡化爭點及不
      爭執之事項後，兩造同意僅就言詞辯論時所陳述之事實及
      主張之法律關係為論斷。則兩造其餘攻擊防禦與上開爭點
      無關者，自不予一一論述，併此敘明。
丙、訴訟費用負擔之依據：民事訴訟法第七十九條。
中　　華　　民　　國　　96　　年　　3 　　月　　26　　日
                  家事法庭  法  官  林三元
以上正本係照原本作成。
如對本判決上訴，須於判決送達後二十日內，向本院提出上訴狀。
中　　華　　民　　國　　96　　年　　3 　　月　　26　　日
                        　　書記官
~FK
附表：
反訴原告與兩造所生未成年子女丁○○會面、探視方式及時間：
一、時間：
（一）每月第二、四週週六上午九時起至週日下午五時止，反訴
      原告得與未成年子女會面、出遊及同住，並準時交還子女
      給反訴被告。
（二）每年農曆春節初二上午十時起被告得接回同宿至初三下午
      五時交還子女。
（三）每年母親節上午九時起至下午六時止，反訴原告得與未成
      年子女會面、出遊，並準時交還子女給反訴被告。
（四）子女就學期間，每年寒假期間，反訴原告得接回同宿十日
      ；暑假期間，反訴原告得接回同宿二十日。並可分割為數
      次為之。
（五）於子女丁○○年滿十六歲之後，關於反訴原告與子女丁○○會面交往之時間暨方式，應尊重子女丁○○之意願。
二、方法：
（一）得為見面、通信、通話之行為。
（二）得為致贈禮物、交換照片、拍照等行為，並得出遊或同宿
      。
（三）探視前應於事前通知原告，無正當理由，反訴被告不得無
      故拒絕。
（四）反訴原告家人得陪同會面。
（五）反訴被告及子女地址或聯絡方式如有變更，應隨時通知反
      訴原告及其家人。
三、遵守事項：
（一）不得有危害子女身心健康之行為。
（二）兩造不得對子女灌輸反抗對造之觀念。
（三）反訴原告於探視期間，應履行因親權所為相關生活習慣、
      學業輔導及作業完成等指示之義務。
（四）如子女於會面交往中患病或遭遇事故，而反訴被告無法就
      近照料時，反訴原告或其家人應為必要之醫療措施，反訴
      原告或其家人在其會面交往實施中，仍須善盡對該子女保
      護教養之義務。
（五）反訴被告應於反訴原告行使探視權時，準時將丁○○於反
      訴被告住處交付反訴原告。
（六）反訴原告應於探視期滿時，準時將丁○○於反訴被告住處
      交還反訴被告。
（七）反訴原告於探視當日上午十一時前未前往探視者，除經反
      訴被告或丁○○同意外，視同被告放棄當日之探視權，以
      免影響反訴被告及丁○○之生活安排；但翌日如為探視日
      者，反訴原告仍得於翌日探視。
（八）反訴被告如未遵守交付子女義務或違反前開應行注意事項
      時，反訴原告得依民法第一千零五十五條第三項規定，請
      求法院改由反訴原告行使負擔丁○○之權利義務。反訴原
      告如違反前開探視時應行注意事項或未準時交還子女時，
      反訴被告得依民法第一千零五十五條第五項、非訟事件法
      第一百二十七條第一項之規定禁止反訴原告繼續探視或減
      少探視之次數。
